臺灣高雄地方法院刑事判決　　　　　　　99年度易字第2356號
公　訴　人　臺灣高雄地方法院檢察署檢察官
被　　　告　錢天明
上列被告因詐欺案件，經檢察官提起公訴（99年度偵緝字第2304
號），本院判決如下：
    主  文
錢天明犯幫助詐欺取財罪，處有期徒刑參月，如易科罰金，以新
臺幣壹仟元折算壹日。
    事  實
一、錢天明雖能預見提供金融帳戶之提款卡及密碼予他人使用，
    將可能遭詐欺集團利用以詐取財物，竟仍容任此一結果之發
    生，而基於縱有人以其金融帳戶實施詐欺犯罪，亦不違背其
    本意之幫助犯意，於民國98年10月1日至18日間某日某時許，
    在高雄市高雄火車站前某速食餐廳，將其向華南商業銀行龍
    江分行申設之000000000000號帳戶提款卡、密碼，交付予姓
    名年籍不詳之成年詐欺集團成員使用。嗣該成員取得上開提
    款卡等物後，即與其所屬之成年詐欺集團成員共同意圖為自
    己不法之所有，於98年10月18日18時32分許，撥打電話予李
    芸霈，佯稱網路購物設定為分期付款，須依指示操作自動櫃
    員機取消云云，致李芸霈陷於錯誤，旋於同日19時14分、20
    時46分許，依指示操作自動櫃員機而匯款新臺幣（下同）2
    萬9 ,983元、3 萬3,000 元至渣打銀行湖口分行帳號000000
    0000000 號帳戶內（另案經檢察官偵辦）；嗣該成年詐欺集
    團成員再詐稱：須向親友借用提款卡以接收先前匯出之款項
    云云，致李芸霈再度陷於錯誤，於同日22時22分許，向友人
    謝欣容借用提款卡，匯款謝欣容帳戶內之2 萬9,983 元至錢
    天明上開帳戶內。嗣經李芸霈發覺有異，報警處理而循線查
    悉上情。
二、案經李芸霈訴由臺北市政府警察局中山分局報告臺灣臺北地
    方法院檢察署呈請臺灣高等法院檢察署檢察長核轉臺灣高雄
    地方法院檢察署檢察官偵查後起訴。
    理  由
壹、證據能力部分：
    按被告以外之人於審判外之言詞或書面陳述，除法律有規定
    者外，不得作為證據，刑事訴訟法第159 條第1 項定有明文
    ；另按被告以外之人於審判外之陳述，雖不符前四條之規定
    ，而經當事人於審判程序同意作為證據，法院審酌該言詞陳
    述或書面陳述作成時之情況，認為適當者，亦得為證據；當
    事人、代理人或辯護人於法院調查證據時，知有第159 條第
    1 項不得為證據之情形，而未於言詞辯論終結前聲明異議者
    ，視為有前項之同意，同法第159 條之5 規定甚明。本判決
    所引用之證據資料屬於被告以外之人於審判外之言詞、書面
    陳述者，均經本院於調查證據時逐一提示並告以要旨，檢察
    官、被告皆未於言詞辯論終結前聲明異議，本院審酌上開證
    據作成時之情況，並無不當取供或違反自由意志而陳述等情
    形，且與本案待證事實具有關聯性，認為以之作為本案之證
    據屬適當，依上開法條規定，均具證據能力，核先敘明。
貳、實體部分：
一、訊據被告錢天明坦承於上開時、地交付前揭帳戶提款卡、密
    碼予姓名年籍不詳之成年人乙情，惟矢口否認有何幫助詐欺
    取財犯行，辯稱：伊係看報紙應徵轎車司機工作，對方「趙
    經理」稱客戶付費用刷卡方式，錢直接刷到伊的帳戶，公司
    統一管理、計算趟數後，下班離開時直接領現金，離職時提
    款卡再歸還，要求伊交付沒在使用且無存款的帳戶提款卡、
    密碼，隔天就可以上班，伊遂將上開帳戶之提款卡、密碼交
    付予「趙經理」派來的成年人，伊交付的隔天就聯絡不上對
    方，再隔一天發現仍無法聯絡對方，伊就馬上打電話到華南
    銀行辦停卡，但沒有報警，伊係受騙而交付帳戶，並無幫助
    詐欺故意云云，經查：
  (一)被告所申設、交付之上開帳戶，嗣經前揭成年詐欺集團用以
    分別詐騙告訴人李芸霈，致其陷於錯誤，持謝欣容之提款卡
    ，將謝欣容帳戶內之2 萬9983元匯入上開帳戶之事實，業據
    證人即告訴人李芸霈、證人謝欣容於警詢、偵訊時證述綦詳
    〈見臺灣臺北地方法院檢察署99年度偵字第2354號卷（下稱
    北偵卷）第7 至8 頁、臺灣高雄地方法院檢察署99年度偵字
    第15090 號卷〈下稱雄偵卷〉第12至13頁、8 至9 頁〉，並
    有上開帳戶之開戶資料暨客戶歷史交易清單、告訴人李芸霈
    提出之自動櫃員機客戶交易明細表在卷可佐（見北偵卷第19
    至23頁、第9 頁〉可佐，此部分事實堪以認定。
  (二)被告雖以上情置辯，惟查：
  1.被告自警詢、偵訊迄本院審理歷時逾半年，均未提出其所見
    聞之報紙廣告，及其所謂「趙經理」之人之姓名、資料、聯
    絡電話或任何應徵工作之證據資料以實其說，亦未能提供相
    關線索以為查證，僅謂：對方的姓名、公司地址都不知道，
    等語〈見本院99年度易字第2356號卷（下稱易字卷）第44頁
    〉則被告是否為應徵工作而交付帳戶資料，已堪質疑。
  2.其次，被告應徵面試之地點非在公司行號，而係在與應徵之
    工作無任何關連之速食餐廳，與一般應徵工作均係在公司所
    在或工作處所之社會常情已然不符。又關於應徵之工作內容
    ，被告先於偵查中、本院99年11月17日準備程序時陳稱：伊
    是應徵馬夫云云（見雄偵緝卷第22頁、審易卷第19頁），嗣
    於本院準備程序時卻改稱：應徵轎車司機，至於載送的客戶
    是什麼客戶，電話中沒有說得很明顯等語（見易字卷第32頁
    ），待本院就此不一致之情形進一步訊問，被告即稱：「（
    問：為何偵查中說去應徵馬夫？）因為那是我聽人家講的，
    這句話是我講的沒有錯，我不會解釋。當天偵訊是我被通緝
    到案，我就事情並不是很瞭解，是我事後慢慢回想才想起來
    是轎車司機....。」、「（問：聽人家說什麼？）在法庭上
    要想清楚後才講。」、「（問：當初為何會講馬夫？）怎麼
    會有馬夫這個字眼我不知道。」等語（見易字卷第32頁），
    其前後所述顯然不一，且無法提出合理之解釋，所述之真實
    性，益令人存疑。
  3.再被告雖稱係應徵轎車司機，惟其應徵過程中，對方「趙經
    理」並無審核被告之駕照，僅指派1 人前來，要求被告填寫
    履歷表，接著即將被告之提款卡取走測試，待測試成功後，
    「趙經理」隨即告知被告得以進入公司等情，均經被告於本
    院自承在卷（見易字卷第47、31頁），且依被告於本院審理
    時陳述：「（問：你是不是沒有到過那間公司？）沒有。」
    、「（問：是不是沒有看過公司老闆、上司？）都沒有。」
    、「（問：是不是也沒有說到時候到哪裡上班？）他說會電
    話通知，但是都沒有聯絡。」（見易字卷第46頁），可知被
    告對所應徵之雇主身分、工作地點、公司所在皆一無所知，
    而對方在應徵時，對被告之駕駛資格、能力亦均不在乎，僅
    關注其提款卡能否使用，被告見此情狀，焉有不加懷疑對方
    徵求司機之真實性？更遑論「趙經理」要求交付提款卡之理
    由，亦過於牽強不合情理，蓋依被告所陳，客戶係以刷卡方
    式將載送費用刷入被告帳戶，再由公司計算趟數後，將錢領
    出交付被告現金，惟該公司若欲統一管理、計算趟數，大可
    使用該公司本身之帳戶作為客戶刷卡入帳之帳戶，再轉帳薪
    資或發放現金予被告即可，詎該公司反不嫌麻煩、不惜成本
    地先將載送費用刷入各司機之個人帳戶，每日再特地以各司
    機之提款卡，領取各帳戶之現金，復轉交各司機，實不符公
    司營運成本、效率之考量。故被告是否確因相信對方徵求司
    機、需提款卡之言，而交付上開帳戶提款卡，更非無疑。
  4.況被告供稱上開帳戶係為辦理薪資轉帳而申設，當時的公司
    即學志營造公司指定使用華南銀行帳戶轉帳薪資等語（見易
    字卷第30頁），惟其自98年5 月起至9 月中旬離職為止，均
    係以領取現金方式收取薪資，從未用薪資轉帳方式，且上開
    帳戶係被告於98年8 月28日始申辦，申辦後未交給公司等情
    ，業據被告於本院審理中供陳明確（見易字卷第30、33頁）
    並有上開帳戶之開戶資料在卷可徵（見北偵卷第21頁）。被
    告在學志營造公司長達4 個多月之工作期間，既均以現金方
    式收取薪資，可見其並無申辦薪資帳戶之急需，而其於申辦
    後亦未將帳戶資料交予公司，是其申辦上開帳戶之目的為何
    ，亦非無可疑之處，雖被告就此另辯稱：伊因為工作關係，
    一直沒有辦理開戶，直到8 月份眼睛受傷才有時間申辦，申
    辦後公司看我眼睛受傷不能工作就沒有跟我要帳戶，我就沒
    有提供等語（見易字卷第30、33頁），然倘帳戶確為被告工
    作所需，依被告既稱其於應徵前揭轎車司機當天，即應「趙
    經理」之要求而提出提款卡、密碼之配合度，殊難想像其竟
    拖遲多月後始積極申辦，抑且於申辦完成後，未主動交予公
    司，反而僅因公司未向其索取即消極不予提供，可證其前揭
    說詞有違常理，委不足採。
  5.且金融帳戶攸關個人財產權益之保障，專有性甚高，一般人
    均有妥為保管及防止他人任意使用之認識，縱特殊情況偶需
    交付他人使用，亦必深入瞭解用途及合理性，始予提供，且
    該等物品如落入不明人士手中，極易遭利用為財產犯罪之工
    具。報章媒體復一再披露詐欺集團為規避查緝，故為使用人
    頭帳戶以遂行詐欺之不法犯罪態樣，是避免此等專屬性甚高
    之金融機構帳戶被不法行為人利用為詐財之工具，應係一般
    成年人所具之常識。被告係國小畢業（見被告警詢筆錄受詢
    問人欄）、行為時年滿48歲，曾從事臨時工、鐵工、水泥工
    等工作，業據其自承在卷（見易字卷第48、31頁），則依其
    智識能力、多年之社會經驗、工作歷練，對此自應有所瞭解
    。是縱其初始確因欲應徵工作而與對方聯繫，然其所述應徵
    工作、交付帳戶之經過，既有如前所述諸多違常、啟人疑竇
    之處，被告亦於本院審理中供承：這次應徵與之前經驗不同
    ，之前不會叫我交付提款卡等語（見易字卷第47、48頁），
    則其見此與交易常情及過往經驗相悖之情狀，衡情當無不加
    懷疑對方徵人真實性之可能，竟仍在對承辦人員之身分、所
    屬公司一無所知之情形下，率爾將上開帳戶之提款卡交付予
    姓名、年籍均不詳之人，加以被告聯絡不上對方後，猶未積
    極尋找、留存相關證據以維己之權益，更未報警處理，足證
    其雖未必對該收受上開帳戶之人之犯罪手法、對象等知之甚
    詳，但仍應得以預見該帳戶係犯罪集團為防止司法機關追查
    而使用之工具，竟對該可能發生之犯罪事實仍予容任，並執
    意交付，顯見其對幫助他人犯罪應有不確定故意。
  6.至被告固曾於98年10月22日致電帳戶申設銀行暫掛提款卡，
    有華南銀行99年12月7 日華龍存第0990152 號函在卷可證（
    見易字卷第13頁），惟其掛失之際距交付時至少已逾4 日，
    顯與被告所稱交付提款卡隔2 天即辦理停卡一詞不合，且當
    時告訴人已遭詐騙匯款。被告交付帳戶時既已預見帳戶將遭
    不法使用，則其事隔4 日後掛失之舉，或係事後為求自保，
    或係事後後悔，尚難謂必為發現受騙而為，否則何以其除掛
    失帳戶外，未積極報警處理？故即令其有於事後掛失帳戶，
    仍無以據此為被告交付時主觀上無幫助詐欺取財故意之有利
    認定，附此敘明。
  (三)綜上所述，被告前開所辯無非卸責之詞，洵非可取，本件事
    證明確，被告犯行堪以認定。
二、按刑法上之幫助犯，係對於犯罪與正犯有共同之認識，而以
    幫助之意思，對於正犯資以助力，而未參與實施犯罪之行為
    者而言。被告將其申辦之上開帳戶提款卡、密碼提供予不詳
    之成年詐騙集團使用，雖使該集團成員得基於詐欺取財之犯
    意聯絡，對告訴人李芸霈遂行詐欺取財之犯行，惟被告單純
    提供帳戶予人使用之行為，並不等同於向告訴人施以欺罔之
    詐術行為，且亦無證據證明被告有參與詐欺取財犯行之構成
    要件行為，是核被告所為，係犯刑法第30條第1 項前段、第
    339條第1項之幫助詐欺取財罪。又被告並未實際參與詐欺犯
    行，所犯情節較正犯輕微，爰依刑法第30條第2 項規定，減
    輕其刑，並依法先加後減之。爰審酌被告提供帳戶之行為助
    長詐欺犯罪之猖獗，增加被害人尋求救濟及治安機關查緝犯
    罪之困難，所為甚屬不該，犯後復飾詞否認，難認有悔意，
    並斟酌告訴人受騙之金額（2 萬9983元）等一切情狀，量處
    如主文所示之刑，並諭知易科罰金之折算標準。
據上論斷，應依刑事訴訟法第299 條第1 項前段，刑法第30條第
1 項前段、第2 項、第339 條第1 項、第41條第1 項前段，刑法
施行法第1 條之1 ，判決如主文。
本案經檢察官張媛舒到庭執行職務。
中    華    民    國  100     年    3     月    30    日
                  刑事第十三庭審判長法  官  黃蕙芳
                                    法  官  楊智守
                                    法  官  陳筱雯
以上正本證明與原本無異。
如不服本判決應於收受送達後10日內向本院提出上訴書狀，並應
敘述具體理由；如未敘述上訴理由者，應於上訴期間屆滿後20日
內向本院補提理由書（均須按他造當事人之人數附繕本）「切勿
逕送上級法院」。
中    華    民    國   100    年    3     月    30    日
                                    書記官  陳建琪
附錄本案論罪科刑法條：
刑法第30條
幫助他人實行犯罪行為者，為幫助犯。雖他人不知幫助之情者，
亦同。
幫助犯之處罰，得按正犯之刑減輕之。
刑法第339 條第1 項
意圖為自己或第三人不法之所有，以詐術使人將本人或第三人之
物交付者，處5 年以下有期徒刑、拘役或科或併科1000元以下罰
金。